【裁判字號】    95,台上,3413
【裁判日期】    950622
【裁判案由】    貪污
【裁判全文】
最高法院刑事判決            九十五年度台上字第三四一三號
    上   訴   人  台灣高等法院台南分院檢察署檢察官
    上訴人即被告  甲○○
    選 任辯護 人  嚴庚辰律師
                  陳國瑞律師
    被        告  乙○○
                          巷1.
上列上訴人等因被告等貪污案件，不服台灣高等法院台南分院中
華民國九十四年九月二十七日第二審判決（九十四年度上訴字第
八一五號，起訴案號：台灣嘉義地方法院檢察署九十一年度偵字
第六七一八號），提起上訴，本院判決如下：
    主  文
原判決撤銷，發回台灣高等法院台南分院。
    理  由
本件原判決認定（一）、上訴人即被告甲○○係嘉義縣六腳鄉公
所村幹事，承辦該公所農業課業務，為依據法令從事公務之人員
。民國九十年四月間，經濟部水利處第五河川局（現更名為經濟
部水利署第五河川局，下稱第五河川局）為興建朴子溪更寮堤防
第二期工程之需，擬申請徵收坐落嘉義縣六腳鄉○○段四二０之
二號等一百二十七筆土地及其上土地改良物，乃經嘉義縣政府輾
轉委託六腳鄉公所辦理地上物查估事宜，由甲○○負責承辦。李
崑峰、吳柳竹、吳清湖、吳建均、李阿地、李纏、吳仁湘、吳石
朝、李太郎、李清標、鄭茂雄、陳進芳、張金瓶、蔡林岸、蔡良
田、李黃纏與被告乙○○分別係原判決附表所示土地之使用人，
獲悉第五河川局為興建上開工程，已舉行公聽會，並經目的事業
主管機關經濟部同意為需地機關，將前開土地列入工程用地徵收
範圍，對該等土地上之改良物，必予查估補償等情，為領得高額
之地上物補償費或救濟金，竟各自於九十年農曆春節前後，向不
知情之果樹商販高德春購得改良芒果樹後，在前揭土地上，違反
原正常種植高梁、玉米、蘆筍、花生或甘蔗之使用，分別在上開
土地搶種改良芒果樹。甲○○於九十年四月底、五月初，前往該
等土地辦理查估作業時，明知其上種植之改良芒果樹係李崑峰等
人於查估前投機種植，與原有正常種植情形並不相當，依法不得
一併徵收，且依嘉義縣當年度辦理徵收補償費查估基準，此種違
反從來之使用，趁機改植者，一律不予補償，本應不予查估；竟
基於圖自己、他人不法利益及公務員登載不實之概括犯意，仍對
各該土地上所種植之原判決附表所示改良芒果樹進行查估，並將
該等芒果樹不實之生植年期、單價及查估金額等事項（各如該附
表所示），連續登載於其職務上所掌之嘉義縣更寮用地第二期農
林作物調查估價表（下稱調查估價表）、朴子溪更寮堤防工程徵
收土地地上物補償費救濟金印領清冊（下稱補償費印領清冊）及
朴子溪更寮堤防工程使用河川公地地上物救濟金印領清冊（下稱
救濟金印領清冊）等公文書內，而直接圖利於李崑峰等人，並足
生損害於第五河川局對於前揭堤防工程查估補償管理之正確性，
致該局於九十一年一月間，將上開附表所示之補償費或救濟金數
額，發放予李崑峰、吳柳竹、吳清湖、吳建均、李阿地、李纏、
吳仁湘、吳石朝、李太郎、李清標、鄭茂雄、陳進芳、張金瓶、
蔡林岸、蔡良田、李黃纏（代理人乙○○）等人。（二）、甲○
○並以前開違背職務之行為，基於上揭圖利自己不法利益之概括
犯意，於查估後迄九十年八月初某日，以電話向乙○○表示因其
辦理查估作業時之幫忙，乙○○方可領取加倍救濟金，要求乙○
○給付新台幣（下同）六萬元，先匯款三萬元至其向不知情友人
許詒隆所借得之虎尾郵局帳戶內，待領得救濟金後，再匯款三萬
元。乙○○為領得較高之地上物補償費，乃予同意，並於九十年
八月三日，先匯款三萬元至上開帳戶，甲○○於同日如數提領收
受。嗣九十一年一月二日乙○○領得地上物補償費或救濟金二十
八萬二千七百元，旋於翌日，再次匯款三萬元至許詒隆之上開帳
戶，甲○○亦於同日復如數提領收受等情。因而撤銷第一審所為
科刑之判決，改判論處甲○○連續依據法令從事公務之人員，對
於主管之事務，明知違背法令，直接圖自己及私人不法利益，因
而獲得利益罪刑；並於理由壹─六及貳，分別說明經審理結果，
甲○○被訴以其在辦理上開查估作業時幫忙，使乙○○獲取加倍
救濟金為由，要求乙○○付款六萬元部分之行為，核與公訴意旨
所指貪污治罪條例第四條第一項第五款收受賄賂罪之構成要件不
符，而不另為無罪之諭知。另乙○○被訴為向第五河川局領取高
額救濟金，意圖自己不法之所有，於自己所有土地上，違反原來
正常種植情形，搶種芒果樹，使知情之承辦查估作業公務員甲○
○為不實之查估，藉以領得加倍救濟金，並基於對依法令從事公
務之人員關於違背職務行為交付賄賂之犯意，同意甲○○之要求
，而給付六萬元之行為，亦與公訴意旨所指之刑法第三百三十九
條第一項詐欺及貪污治罪條例第十一條行賄等罪之構成要件不符
，改判諭知乙○○無罪。固非無見。
惟查：（一）、貪污治罪條例規定之圖利罪，必有為自己或第三
人圖得不法私利之意思，且表現於行為者，始克相當；有無該犯
意，須依證據認定之，不得僅以處理事務行為失當，致人獲有不
法利益之事後結果，據以推定該公務員於行為時即有圖利他人之
犯意。原判決併引證人賴昭信之證言，資為認定甲○○明知違法
，而圖利上開土地所有人李崑峰等人論據之一，然原判決所引用
之賴昭信於第一審所為證言，係稱其承辦查估業務已五年，本件
改良芒果樹，依卷附之查估照片，若由其進行查估，僅吳柳竹、
吳清湖部分得認係生植年期二至三年，予以補償，其他部分應以
最少單價核估，或商請農民勿領補償費等語，則原判決附表所示
吳柳竹、吳清湖所有土地上之芒果樹，縱係彼等為領取高額補償
費而搶種，以賴昭信一已辦理相當時日而熟諳查估業務者之判斷
，既認具有生植年期二至三年之外觀，則甲○○陳稱其係八十九
年九月間始承辦鄉公所農業課業務，苟屬非虛，其經辦該項查估
業務，為時不久，是否確能窺知各該芒果樹係地主於臨被徵收之
際所搶種？又原判決附表所示吳柳竹種植之芒果樹中，經甲○○
查估生植年期為四至六年生之八十一株，是否即為賴昭信上開所
指具二至三年生外觀之芒果樹？彼等就此部分芒果樹生植年期認
定上之差異，是否由於個人經驗、對職務熟稔程度之不同所造成
？均攸關其被訴圖利犯行成否之認定，自有辨明之必要。乃原判
決就此未置一詞，徒以甲○○既承辦該項查估業務，對賴昭信所
言之查估程序自不能諉為不知，及李崑峰等人亦確各憑彼等搶種
之芒果樹領得補償費之事後結果，推論甲○○查估時確有圖利李
崑峰等人之故意，已屬判決理由不備。（二）、原判決理由壹、
二─（六），雖詳為說明依法土地權利人或使用人在徵收公告日
之前為農作改良物之增加種植，得否受徵收補償，係以之是否屬
於「正常情形」（即該等種植是否違反從來之使用，趁地上物查
估前在徵收地上投機新植或改植、改接）為據，若非屬「正常情
形」，自不一併徵收；且因土地徵收實施調查或勘測之程序應先
於徵收公告之日，故是否屬於「正常情形」，非單純以「徵收公
告日」之情形為認定依據等情。然賴昭信於第一審證稱依內政部
八十九年一月七日台（89）內地字第八八一六一五四號函文，農
作改良物之補償，應以公告徵收日為判斷基準，一般於公告日前
在土地上之地上物，均給予補償，但遇有新植之情形，即建議農
民放棄補償，以免涉及搶種，依其所見，公聽會之後，公告日前
之種植，應該不屬搶種，甲○○為承辦本件查估作業，曾向其詢
問如何判定，其告知農民有種即應予賠償，並提供上開函文予甲
○○參考等語（見第一審卷二第六十六至六十八頁），則賴昭信
秉其承辦查估作業五年之經驗，所認知關於地上物補償之判斷標
準，與原判決上開所述尚且不同，而甲○○承其向賴昭信請教所
得，辦理本件查估作業，於主觀上就原判決所述上開標準有無認
識？此與甲○○是否故意圖利李崑峰等土地所有人之待證事項之
認定，至有關係，自有進一步調查釐清之必要，乃原審未詳加審
認，遽為不利於甲○○之判決，亦有證據調查職責未盡之違背法
令。（三）、原判決事實欄三，認甲○○以其於查估作業時幫忙
，使乙○○得以領取加倍之救濟金為由，向乙○○索取六萬元，
乃為圖自己之不法利益，與其另圖利李崑峰等私人不法利益之行
為，係基於概括犯意所為，主文並對其諭知「連續依據法令從事
公務之人員，對於主管之事務，明知違背法令，直接圖『自己及
私人』不法利益，因而獲得利益」罪刑，然於理由四，就其本件
圖利部分之犯行，卻僅論以直接圖利私人罪，其主文、事實與理
由之論述，前後不一，已有判決理由矛盾之違法。又甲○○該收
取六萬元部分犯行，公訴人認係觸犯貪污治罪條例第四條第一項
第五款收受賄賂罪，原判決既以此部分與該罪之構成要件不符，
乃竟於理由六又說明此部分因公訴人認與甲○○其餘有罪部分係
裁判上一罪，故不另為無罪之諭知。則原判決認此部分應另成立
之直接圖利罪，是否經檢察官提起公訴？原審何以得併予審究？
此部分究屬起訴法條之變更抑或應說明不另為無罪之諭知？原判
決無隻字片語敘及，亦有理由矛盾及不備之違誤。（四）、對於
違背職務之行為收受賄賂罪，固以公務員違背職務之行為與收受
賄賂間，具有對價之關係存在為成立要件，惟所謂對價關係，乃
指他人交付財物，係出於對公務員違背職務行為行賄之意思，而
公務員主觀上，亦有收受賄賂以為違背職務行為報酬之意。至違
背職務之行為與收受賄賂孰先孰後，於對價關係之存在與否，不
生影響，為使公務員為違背職務之行為，預以賄賂買通之，固可
認有對價關係；公務員行為時縱未預期報酬，而於違背職務之行
為後，方索取賄賂者，雖非因收受賄賂始為違背職務之行為，然
此交付賄賂係因公務員違背職務之行為，而公務員亦由於違背職
務，故收取賄賂以為報酬，自應認有對價關係，仍屬對於違背職
務之行為收受賄賂。原判決既認甲○○係於查估作業後，以其於
查估作業進行中，將明知為不實之芒果樹生植年期等領取補償費
、救濟金之相關資料，登載於其職務上所掌之公文書內，助使乙
○○得領取加倍救濟金為由，向乙○○索款，乙○○因而如數付
款，則乙○○係由於甲○○登載不實之違背職務行為而給付賄款
，甲○○亦基於收取該違背職務行為報酬之意而收受之，其間似
難認無對價關係。原判決徒以乙○○匯款，係在甲○○查估作業
完成後，且查估作業之前或當時，彼等間無任何期約，而認其間
無對價關係，應不成立交付、收受賄賂罪，自有適用法則不當之
違法。以上，或係檢察官及甲○○上訴意旨所指摘，或為本院得
依職權調查之事項，應認原判決有發回更審之原因。原判決依牽
連犯論處甲○○公務員登載不實犯行，及乙○○被訴詐欺部分，
均因公訴意旨認與得上訴第三審而應撤銷發回部分有裁判上一罪
關係，基於審判不可分之原則，亦一併發回。
據上論結，應依刑事訴訟法第三百九十七條、第四百零一條，判
決如主文。
中    華    民    國  九十五  年    六    月  二十二  日
                      最高法院刑事第八庭
                          審判長法官  張  淳  淙
                                法官  張  春  福
                                法官  呂  丹  玉
                                法官  洪  昌  宏
                                法官  蔡  彩  貞
      本件正本證明與原本無異
                                      書  記  官
中    華    民    國  九十五  年    六    月   三十   日
                                                      ｊ


司法院資訊處製作；財團法人民間司法改革基金會備份。
